臺灣桃園地方法院民事判決
110年度訴字第374號
原      告  財政部國有財產署北區分署

法定代理人  郭曉蓉  
訴訟代理人  黃慧婷律師                      
複  代理人  賴勇全律師
被      告  蔡志柏  
            古金生  

            劉鳳珠  
            劉鳳蘭  
            劉美惠  
            劉邦乾  
            楊月鳳  
            劉邦隆  
            劉邦秋  
            劉婉羚  
            劉廣泰  
上列  2 人
法定代理人  楊明慧  
上列當事人間請求返還土地等事件，本院於民國110年12月2日言
詞辯論終結，判決如下：
    主  文
一、被告劉鳳珠、劉鳳蘭、劉美惠、劉邦乾、劉邦隆、劉婉羚、
    劉廣泰、楊月鳳、劉邦秋應將坐落桃園市○鎮區○○段○○○地號
    土地上如附圖編號A部分所示（面積294.52平方公尺）之鐵
    皮平房拆除；被告蔡志柏、古金生應將如附圖編號B部分所
    示（面積333平方公尺）之雜物移除，並將占用土地騰空返
    還予土地共有人全體。
二、被告應給付原告如附表三主文欄所示之金額。
三、原告其餘之訴駁回。
四、訴訟費用由被告劉鳳珠、劉鳳蘭、劉美惠、劉邦乾、劉邦隆
    、劉婉羚、劉廣泰、楊月鳳、劉邦秋連帶負擔百分之四十八
    ，被告蔡志柏、古金生各負擔百分之二十六。
五、本判決第一項於原告以新臺幣陸拾參萬捌仟貳佰元為被告劉
    鳳珠、劉鳳蘭、劉美惠、劉邦乾、劉邦隆、劉婉羚、劉廣泰
    、楊月鳳、劉邦秋供擔保後，及以新臺幣柒拾貳萬壹仟伍佰
    元為被告蔡志柏、古金生供擔保後，得為假執行。但被告劉
    鳳珠、劉鳳蘭、劉美惠、劉邦乾、劉邦隆、劉婉羚、劉廣泰
    、楊月鳳、劉邦秋如以新臺幣壹佰玖拾壹萬肆仟參佰捌拾元
    ，及被告蔡志柏、古金生如以新臺幣貳佰壹拾陸萬肆仟伍佰
    元為原告供擔保後，得免為假執行。
六、本判決第二項如附表三所示原告勝訴部分，於原告以應供擔
    保之金額欄所示金額為被告供擔保後，得假執行；但被告如
    以應供反擔保之金額欄所示金額為原告供擔保後，得免為假
    執行。
七、原告其餘假執行之聲請駁回。
    事實及理由
壹、程序方面： 
一、按訴狀送達後，原告不得將原訴變更或追加他訴。但請求之
    基礎事實同一者，擴張或減縮應受判決事項之聲明者，不在
    此限；不變更訴訟標的，而補充或更正事實上或法律上之陳
    述，非為訴之變更或追加，民事訴訟法第255條第1項第2、3
    款、第256條分別定有明文。查原告起訴時原列蔡志柏、古
    金生為被告，並聲明：㈠被告應將坐落桃園市○鎮區○○段000
    地號（下稱系爭土地）所占面積總計100.93平方公尺之地上
    物（以實際測量為準）拆除，並將土地騰空返還予土地共有
    人全體；㈡被告應給付原告新臺幣（下同）40,320元，及自
    起訴狀繕本送達之翌日起至交還土地時為止，按年息5%計算
    之利息；㈢被告自民國110年1月1日起至交還土地予原告止，
    應按月給付原告588元，及自各期應為給付之日起至清償日
    為止，按年息5%計算之利息；㈣願供擔保請准宣告假執行（
    見本院卷一第3-4頁）。於訴訟進行中，原告查得上開占用
    之地上物原係由訴外人劉興橫所興建，並於102年間出租予
    被告蔡志柏，而劉興橫已於108年5月6日死亡，故追加其繼
    承人劉鳳珠、劉鳳蘭、劉美惠、劉邦乾、劉邦隆、劉婉羚、
    劉廣泰、楊月鳳、劉邦秋（合稱劉鳳珠等9人）為被告，並
    認系爭土地上之雜物則係由被告蔡志柏、古金生所堆置。嗣
    本院囑託桃園市平鎮地政事務所（下稱平鎮地政事務所）至
    現場實際測量，並繪製土地複丈成果圖(下稱附圖)，原告因
    上揭原因迭經變更其訴之聲明，最終於本院110年12月2日言
    詞辯論期日，變更聲明為：㈠被告劉鳳珠等9人應將系爭土地
    所占面積294.52平方公尺之鐵皮平房（面積、位置如附圖A
    所示，下稱系爭鐵皮平房）拆除，並將土地騰空返還予土地
    共有人全體；被告蔡志柏、古金生等人應將系爭土地所占面
    積333平方公尺之雜物（面積、位置如附圖B所示）移除，並
    將土地騰空返還予土地共有人全體；㈡被告劉鳳珠等9人應連
    帶給付原告20,400 元，及自民事追加被告暨變更訴之聲明
    狀送達之翌日起至清償日為止，按年息5%計算之利息；被告
    蔡志柏、古金生等人應給付原告28,634元，及自民事追加被
    告暨變更訴之聲明狀送達之翌日起至清償日為止，按年息5%
    計算之利息；㈢被告劉鳳珠等9人應自110年7月1日起至交還
    第一項土地予原告止，應按月連帶給付原告340元，及自各
    期應為給付之日起至清償日止，按年息5%計算之利息；被告
    蔡志柏、古金生等人應自110年7月1日起至交還第一項土地
    予原告止，應按月給付原告384元，及自各期應為給付之日
    起至清償日止，按年息5%計算之利息；㈣願供擔保請准宣告
    假執行（見本院卷二第41-42頁）。經核其追加原非當事人
    之劉鳳珠等9人為被告，與原請求拆屋還地之基礎事實同一
    ；而變更請求被告應給付相當於租金之不當得利金額部分，
    則係屬擴張或減縮應受判決事項之聲明，依前揭規定，應予
    准許。至原告就請求被告返還系爭土地之具體位置、面積所
    為變更，則係依平鎮地政事務所實際測量結果所為事實上之
    補充、更正，非訴之變更或追加，併此敘明。
二、被告經合法通知，均未於最後1次言詞辯論期日到場，核無
    民事訴訟法第386條所列各款情形，爰依民事訴訟法第385條
    第1項前段之規定，准原告之聲請，由其一造辯論而為判決
    。
貳、實體方面：
一、原告主張：伊為系爭土地之共有人之一，應有部分合計為17
    280分3420，因勘查時發現系爭土地遭被告以下列方式無權
    占用：系爭鐵皮平房(面積294.52平方公尺)原係由被告劉鳳
    珠等9人之被繼承人劉興橫於102年11月前出資興建，並於10
    2年11月間出租被告蔡志柏，而系爭鐵皮平房前方雜物(面積
    333平方公尺)則係由被告蔡志柏、古金生堆置。因劉興橫於
    108年5月6日死亡，劉興橫之繼承人即劉鳳珠等9人均未辦理
    拋棄繼承，伊自得本於所有人及共有人之地位，依民法第76
    7條第1項、第821條規定，請求被告於回復原狀後，返還系
    爭土地予全體共有人。另被告無權占有系爭土地而受有利益
    ，致伊受損害，爰依民法第179條規定，請求被告劉鳳珠等9
    人連帶給付自105年7月1日起至110年6月30日止相當於租金
    之不當得利20,400元，被告蔡志柏、古金生給付自104年3月
    1日起至110年6月30日止相當於租金之不當得利28,634元，
    暨均自民事追加被告暨變更訴之聲明狀送達翌日起至清償日
    止，按年息5%計算之利息；並請求自110年7月1日起至返還
    系爭土地止，被告劉鳳珠等9人按月連帶給付340元，被告蔡
    志柏、古金生按月給付384元，及均自各期應給付之起至清
    償日止，按年息5%計算之利息。並聲明：如前開變更後之聲
    明。　
二、被告劉婉羚、劉廣泰則以：劉興橫在世時，系爭鐵皮平房係
    由劉興橫出租，但管理人是劉邦乾、劉邦隆，故系爭鐵皮平
    房之租金是由劉邦乾、劉邦隆收取；而劉興橫過世後，遺產
    已經分割，但系爭鐵皮平房本身沒有分割等語，資為答辯。
三、其餘被告均未於言詞辯論期日到場，亦未提出書狀作何聲明
    或陳述。
四、本院之判斷：
  ㈠原告主張之上開事實，業據其提出系爭土地使用現況略圖、
    土地建物查詢資料、系爭土地於109年1月8日勘查之照片、
    本院105年度矚訴字第11號刑事判決（下稱系爭刑事判決）
    、桃園市政府108年3月26日府環水字第10800066372號函及
    附件、個人戶籍資料查詢清單、劉興橫之除戶謄本、被告之
    戶籍謄本、地價查詢資料等件為證（見本院卷一第13-46、1
    69-172、271-285、341-364、367-368頁），本院並依職權
    調取系爭土地登記公務用謄本、地籍圖、地價公務用謄本（
    見本院卷一第63-161頁）及系爭刑事判決卷宗全卷核閱無訛
    ，並於110年5月3日會同平鎮地政事務所人員勘驗現場，有
    勘驗測量筆錄、現場照片及複丈成果圖（見本院卷一第199-
    219、227頁）在卷可稽，被告劉婉羚、劉廣泰均不爭執上情
    ，其餘被告已於相當時期受合法之通知，於言詞辯論期日不
    到場，亦未提出書狀為任何聲明或陳述，本院綜合上開證據
    調查結果，認原告之主張堪信屬實。
  ㈡按所有人對於無權占有或侵奪其所有物者，得請求返還之。
    對於妨害所有權者，得請求除去之；各共有人對於第三人，
    得就共有物之全部為本於所有權之請求，民法第767條第1項
    前段、中段、第821條第1項亦有明定。經查，原告為系爭土
    地之共有人之一，本件被告劉鳳珠等9人以系爭鐵皮平房(面
    積294.52平方公尺)、被告蔡志柏、古金生以堆置雜物(面積
    333平方公尺)之方式無權占用系爭土地已如前述，則原告主
    張被告係無權占有人，請求被告劉鳳珠等9人拆除系爭鐵皮
    平房及被告蔡志柏、古金生移除雜物，並騰空返還占用之土
    地予共有人全體，自屬有理。
  ㈢次按無法律上之原因而受利益，致他人受損害者，應返還其
    利益，為民法第179條前段所明定。又無權占有他人不動產
    ，可能獲得相當於租金之利益，復為社會通常之觀念（最高
    法院61年台上字第1695號判例參照）。本件被告劉鳳珠等9
    人以系爭鐵皮平房(面積294.52平方公尺)，被告蔡志柏、古
    金生以堆置雜物(面積333平方公尺)之方式無權占有系爭土
    地而受有利益，致原告受有相當於租金之損害，則原告依不
    當得利返還請求權，請求被告劉鳳珠等9人自105年7月1日起
    ，被告蔡志柏、古金生自104年3月1日起，給付相當於租金
    之不當得利，自屬有據。又城市地方房屋之租金，以不超過
    土地及其建築物申報總價年息10%為限；前條規定，於租用
    基地建築房屋準用之，土地法第97條第1項、第105條分別定
    有明文。所謂土地價額係指法定地價而言。土地所有人依土
    地法所申報之地價為法定地價，土地所有權人未於公告期間
    申報地價者，以公告地價80%為其申報地價。公有土地以各
    該宗土地之公告地價為申報地價，免予申報，土地法施行法
    第25條、土地法第148條、平均地權條例施行細則第21條亦
    有明定。故土地法第97條第1項、第105條所謂之申報總價，
    即指該土地之申報地價而言，其為公有土地者，則以公告地
    價為申報地價。另基地租金之數額，除以基地申報地價為基
    礎外，尚須斟酌基地之位置，工商業繁榮之程度，承租人利
    用基地之經濟價值及所受利益等項，並與鄰地租金相比較，
    以為決定，並非必達申報總地價年息10%之最高額（最高法
    院68年台上字第3071號判例參照）。經查，系爭土地105年
    至110年之申報地價均為1,400元，此有原告提出之地價查詢
    資料附卷可佐（見本院卷一第363-364、367-368頁），而系
    爭土地僅能通過同段168號土地進入，現場並無明確出入口
    ，附近多為工廠使用，且均為鐵皮廠房等情，有本院勘驗筆
    錄在卷可參（見本院卷一第201-203頁），綜合上情，原告
    主張依占用面積乘以申報地價之年息5%計算相當於租金之不
    當得利，應屬合理。
　㈣原告主張被告劉鳳珠等9人繼承系爭鐵皮平房而為公同共有，
    就系爭鐵皮平房無權占有系爭土地所生不當得利債務，應負
    連帶債務云云。按繼承人對遺產之義務，依民法第1151條之
    規定：「繼承人有數人時，在分割遺產前，各繼承人對於遺
    產全部為公同共有」，繼承人對於繼承之遺產所負之債務，
    為公同共有債務。另依民法第1153條第1項規定：「繼承人
    對於被繼承人之債務，以因繼承所得遺產為限，負連帶責任
    」，繼承人對於被繼承人之債務，為連帶債務。又連帶債務
    之成立以當事人有明示或法律有規定者為限，此觀民法第27
    2條規定自明。查劉興橫於108年5月6日死亡前因無權占用系
    爭土地所生不當得利債務於其死後，依民法第1148條、第11
    53條第1項規定，固應由繼承人共同繼承，並負連帶責任。
    惟其死亡後，系爭鐵皮平房為被告劉鳳珠等9人所繼承而成
    為公同共有之物，此際，無權占用系爭土地者為被告劉鳳珠
    等9人，其等所負不當得利債務，係因其自己本身侵害土地
    所有人之歸屬利益而由生，並非屬於被繼承人劉興橫之債務
    ，復未經明示或依法律規定成立連帶債務，故就劉興橫死亡
    後之不當得利債務，被告劉鳳珠等9人自不負連帶責任。準
    此，原告主張被告劉鳳珠等9人就劉興橫死亡後之相當於租
    金之不當得利債務應負連帶給付之責，難認有據。而不當得
    利發生之債，並無共同不當得利之觀念，同時有多數利得人
    時，應各按其利得數額負責。本件被告劉鳳珠等9人係因繼
    承而取得系爭鐵皮平房之所有權，故劉鳳珠等9人各應按其
    應繼分比例負擔不當得利債務，即被告劉鳳珠、劉鳳蘭、劉
    美惠、劉邦乾、劉邦隆、劉邦秋應負擔比例各為7分之1，被
    告劉婉羚、劉廣泰、楊月鳳應負擔比例各為21分之1（被告
    劉婉羚、劉廣泰及訴外人劉安硯為劉興橫之子劉邦建【107
    年3月9日死亡】之子女，其等代位繼承劉邦建之應繼分7分
    之1，應繼分各為21分之1，劉安硯於110年1月21日死亡，由
    其母親即被告楊月鳳繼承劉安硯應繼分）。準此，原告得請
    求被告給付相當於租金之不當得利數額詳如附表一、二所示
    。逾此範圍，則屬無據，不應准許。
  ㈤再按給付無確定期限者，債務人於債權人得請求給付時，經
    其催告而未為給付，自受催告時起，負遲延責任；其經債權
    人起訴而送達訴狀，或依督促程序送達支付命令，或為其他
    相類之行為者，與催告有同一之效力，民法第229條第2項定
    有明文。而遲延之債務，以支付金錢為標的者，債權人得請
    求依法定利率計算之遲延利息；應負利息之債務，其利率未
    經約定，亦無法律可據者，週年利率為5%，亦為民法第233
    條第1項、第203條所明定。本件原告對被告之不當得利債權
    ，核屬無確定期限之給付，經原告起訴而於下列期日分別送
    達民事追加被告暨變更訴之聲明狀予被告：110年8月9日送
    達被告古金生（見本院卷一第297頁），同年月13日送達被
    告劉鳳珠、劉鳳蘭、劉美惠、劉邦乾、劉邦隆、劉邦秋（見
    本院卷一第303-311頁），同年月17日寄存送達被告楊月鳳
    ，同年月27日發生送達效力（見本院卷一第317頁），1同年
    9月30日送達被告劉婉羚、劉廣泰（見本院卷一第373頁），
    同年9月28日送達被告蔡志柏（見本院卷一第293頁），均有
    本院送達證書在卷可查，被告迄未清償不當得利債務，依前
    揭法律規定，自應依如附表三主文欄所示期日對原告負遲延
    責任。
五、綜上所述，原告依民法第767條、第821條之法律關係，請求
    被告劉鳳珠等9人將系爭土地上如附圖編號A部分所示（面積
    294.52平方公尺）之鐵皮平房拆除，被告蔡志柏、古金生將
    如附圖編號B部分所示（面積333平方公尺）之雜物移除，並
    將占用土地騰空返還予土地共有人全體；另依民法第179條
    規定，請求被告給付如附表三所示不當得利金額及法定遲延
    利息，為有理由，應予准許，逾此部分請求，為無理由，應
    予駁回。
六、原告陳明願供擔保，請准宣告假執行，就其勝訴部分，經核
    並無不合，爰依民事訴訟法第390條第2項酌定相當擔保金額
    准許之，併依同法第392條第2項規定，職權宣告被告如預供
    擔保後，得免為假執行。至原告敗訴部分，其訴既經駁回，
    則其假執行之聲請亦失所附麗，自應併予駁回，附此敘明。
七、本件事證已臻明確，兩造其餘攻擊防禦方法及所提證據，經
    核與判決結果不生影響，爰不逐一論述，附此敘明。
八、訴訟費用負擔之依據：民事訴訟法第79條、第85條第1項前
    段、第85條第2項。
中　　華　　民　　國　　110 　年　　12　　月　　24　　日
                  民事第一庭    法　官　郭俊德
以上正本係照原本作成
如對本判決上訴，須於判決送達後 20 日內向本院提出上訴狀。
如委任律師提起上訴者，應一併繳納上訴審裁判費。
中　　華　　民　　國　　110 　年　　12　　月　　24　　日
                                書記官　蕭尹吟　　
附表一(被告劉鳳珠等9人不當得利之計算)：
占用土地 占用面積 （平方公尺） 占用期間  申報地價 110年6月30日以前之相當於租金之不當得利計算式：占用土地面積×申報地價×5%×原告應有部分×占用日數365日  110年7月1日起每月相當於租金之不當得利計算式：占用土地面積×申報地價×5%×原告應有部分12個月   備註 桃園市○鎮區○○段000地號  294.52（即附圖編號A所示鐵皮平房）  105年7月1日起至108年5月6日（劉興橫死亡）止 1,400元 294.52㎡×1,400元×5%×3420/17280×1,040日÷365日＝11,614元(元以下無條件捨去)  1.劉興橫占用期間。 2.被告劉鳳珠等9人應連帶給付原告11,614元。   108年5月7日起至110年6月30日止  294.52㎡×1,400元×5%×3420/17280×786日÷365日＝8,786元（元以下無條件捨去）  1.被告劉鳳珠等9人占用   期間。 2.被告劉鳳珠、劉鳳蘭、劉美惠、劉邦乾、劉邦隆、劉邦秋各應給付原告1,255元（計算式：8,786×1/7＝1,255元，元以下無條件捨去）。 3.被告劉婉羚、劉廣泰、楊月鳳各應給付原告418元（計算式：8,786元×1/21＝418元，元以下無條件捨去）。      294.52㎡×1,400元×5%×3420/17280÷12個月＝340（元以下無條件捨去）  1.被告劉鳳珠、劉鳳蘭、劉美惠、劉邦乾、劉邦隆、劉邦秋自110年7月1日起至返還占用土地之日止，各應按月給付原告48元（計算式：340元×1/7＝48元，元以下無條件捨去）。 2.被告劉婉羚、劉廣泰、楊月鳳自110年7月1日起至返還占用土地之日止，各應按月給付原告16元（計算式：340元×1/21＝16元，元以下無條件捨去）。 
附表二（被告蔡志柏、古金生不當得利之計算）：
占用土地 占用面積 （平方公尺） 占用期間 申報地價 110年7月1日以前之相當於租金之不當得利計算式：土地面積×申報地價×5%×原告應有部分×占用日數365日  110年7月1日起每月相當於租金之不當得利計算式：土地面積×申報地價×5%×原告應有部分12個月  備註 桃園市○鎮區○○段000地號  333（即附圖編號B所示雜物）  104年3月1日起至110年6月30日止 1,400元 333㎡×1,400元×5%×3420/17280×2,314日÷365日＝29,247元（元以下無條件捨去） 333㎡×1,400元×5%×3420/17280÷12個月＝384（元以下無條件捨去）  小計    原告請求28,634元，被告蔡志柏、古金生各應給付14,317元（28,634÷2＝14,317元） 被告蔡志柏、古金生按月各應給付192元（384元÷2＝192元）  
附表三：
編號 主文 原告應供擔保之金額 被告應供反擔保之金額 1 被告劉鳳珠、劉鳳蘭、劉美惠、劉邦乾、劉邦隆、劉婉羚、劉廣泰、楊月鳳、劉邦秋應於繼承被繼承人劉興橫遺產範圍內連帶給付原告新臺幣11,614元，及被告劉鳳珠、劉鳳蘭、劉美惠、劉邦乾、劉邦隆、劉邦秋自民國110年8月14日起，被告劉婉羚、劉廣泰自民國110年10月1日起，被告楊月鳳自民國110年8月28日起，均至清償日為止，按年息百分之5計算之利息。 新臺幣3,900元 新臺幣11,614元 2 被告劉鳳珠、劉鳳蘭、劉美惠、劉邦乾、劉邦隆、劉邦秋各應給付原告新臺幣1,255元，及均自民國110年8月14日起至清償日為止，按年息百分之5計算之利息。 新臺幣420元（為左列各被告供擔保金額） 新臺幣1,255元（左列各被反擔保金額） 3 被告劉婉羚、劉廣泰、楊月鳳各應給付原告新臺幣418元，及被告劉婉羚、劉廣泰自民國110年10月1日起，被告楊月鳳自民國110年8月28日起，均至清償日為止，按年息百分之5計算之利息。 新臺幣140元（為左列各被告供擔保金額） 新臺幣418元（左列各被告反擔保金額） 4 被告蔡志柏、古金生各應給付原告新臺幣14,317元元，及被告蔡志柏自民國110年9月29日起，被告古金生自民國110年8月10日起，均至清償日為止，按年息百分之5計算之利息。 新臺幣4,800元(為左列各被告供擔保金額) 新臺幣14,317元（左列各被告反擔保金額） 5 被告劉鳳珠、劉鳳蘭、劉美惠、劉邦乾、劉邦隆、劉邦秋應自民國110年7月1日起至返還第一項土地之日止，各應按月給付原告新臺幣48元，及自各期應為給付之日起至清償日止，按年息百分之5計算之利息。 新臺幣17元（為左列各被告供擔保金額） 新臺幣48元（左列各被告反擔保金額） 6 被告劉婉羚、劉廣泰、楊月鳳應自民國110年7月1日起至返還第一項土地之日止，各應按月給付原告新臺幣16元，及自各期應為給付之日起至清償日止，按年息百分之5計算之利息。 新臺幣6元（為左列各被告供擔保金額） 新臺幣16元（左列各被告反擔保金額） 7 被告蔡志柏、古金生各應按月給付原告新臺幣192元，及自各期應為給付之日起至清償日止，按年息百分之5計算之利息。 新臺幣64元(為左列各被告供擔保金額) 新臺幣192元（左列各被告反擔保金額）